臺灣臺北地方法院民事判決　　　　　　 95年度訴字第10620號
原　　　告　丁○○即廣天寺管理人
　　　　　　戊○○
　　　　　　丙○○
　　　　　　乙○○
　　　　　　己○○○
共　　　同
訴訟代理人　張仁興律師
　　　　　　蔡宜真律師
原　　　告　庚○○
　　　　　　甲○○
訴訟代理人　丁○○
被　　　告　凱群營造股份有限公司
法定代理人　梁純織
訴訟代理人　薛松雨律師
　　　　　　王玫珺律師
　　　　　　林佳薇律師
上列當事人間請求返還不當得利事件，本院於民國96年6月5日言
詞辯論終結，判決如下：
    主  文
原告之訴及假執行之聲請均駁回。
訴訟費用由原告負擔。
    事實及理由
一按訴狀送達後，原告不得將原訴變更或追加他訴，但請求之基
  礎事實同一或不甚礙被告之防禦及訴訟之終結者，不在此限，
  民事訴訟法第255條第1項第2款、第7款分別定有明文。本件訴
  訟於最初繫屬時僅有丁○○即廣天寺管理人為原告，請求被告
  給付新臺幣（下同）1,980,000 元及自支付命令送達翌日起至
  清償日止，按年息百分之5 計算之利息。嗣丙○○、乙○○、
  己○○○、庚○○、甲○○追加為原告，並提起備位之訴，核
  原告所追加之新訴與舊訴係本於同一基礎事實，且對被告之防
  禦或訴訟之終結無礙，揆諸前引法條規定，原告所為訴之追加
  應予准許。
二原告起訴主張：
  (一)坐落桃園縣中壢市○○段111之7號地號土地（下稱系爭土地
    ）為訴外人李阿桶之遺產，由原告丁○○等7 人公同共有，
    該土地並由全體共有人同意由丁○○為管理人之廣天寺管理
    及使用收益，故廣天寺為系爭土地之管理人。
  (二)被告因承包交通部公路總局第1 區養護工程處中壢工務段高
    速鐵路聯外道路113線7K1720-12K1047 段之拓寬工程（下稱
    系爭工程），自民國90年9月19日起至91年8月18日止之施工
    期間，未得使用權人之同意即擅自占用系爭土地。被告施作
    道路拓寬工程（系爭土地之新生路之拓寬），施工前即將材
    料堆置於系爭土地上，並利用該土地進行將水泥樑晒乾、綑
    綁鋼筋等工作。而系爭土地位於中壢新生路旁，由一寬約三
    米小道彎入後之右側，四周分別有水溝（東南方）、土堆（
    東方）、圍牆（東北方）及道路（西北方），係一完整、方
    正且封閉之土地，依該土地之形狀及位置而言，被告係使用
    該土地之全部即9,863平方公尺（約2,984坪）。被告無權占
    用系爭土地，乃無法律上原因受有利益，致土地管理人廣天
    寺受有損害，自應依民法第179 條規定，返還相當於租金之
    價額予廣天寺。縱認廣天寺無權請求被告返還不當得利，丁○○等7 人為系爭土地之共有人，亦得以所有權人之身分，
    依民法第179條規定請求被告返還相當於租金之價額。
  (三)按無權使用他人土地者，其所受利益為「使用」本身，該利
    益依其性質不能返還，應償還相當於租金之價額。系爭土地
    分三部份出租，後段租金每坪50或51元，中段租金每坪51元
    。被告使用者為靠近進出道路之前段，價值較中、後段高，
    租金以每坪60元計算，每月租金為180,000元（3,000×60＝
    180,000 ）。被告占用系爭土地期間長達11個月，應給付原
    告1,980,000元（180,000×11＝1,980,000元）。
  (四)先位聲明為：
    1.被告應給付原告丁○○即廣天寺管理人1,980,000 元，及
      自支付命令送達被告之翌日起至清償日止，按年息5%計算
      之利息。
    2.願供擔保請准宣告假執行。
  (五)備位聲明為：
    1.被告應給付原告丁○○、戊○○、丙○○、乙○○、己○○○、庚○○、甲○○1,980,000元，及自96年3月22日民
      事追加暨準備書狀繕本送達被告之翌日起至清償日止，按
      年息5%計算之利息。
    2.願供擔保請准宣告假執行。
三被告則抗辯：
  (一)系爭土地非廣天寺所有，廣天寺無權請求被告給付不當得利
    。系爭聯外道路拓寬工程路段長達數公里，被告係分段施作
    ，非自開工時（90年9 月19日）即有占用系爭土地情事。被
    告固於施工過程中曾將部分材料放置該土地，惟堆置面積僅
    佔該土地一小部份，非原告所主張之全部面積3,000 坪。縱
    認被告應給付不當得利，原告依每坪60元計算租金，亦屬過
    高。
  (二)針對先位之訴部分，原告前曾就相同案件向鈞院臺北簡易庭
    提出訴訟，該案業經鈞院91年度北簡字第19934 號、93年度
    簡上字第164 號、最高法院94年度台簡上字第29號民事判決
    駁回原告之訴確定，原告復提起再審之訴，亦經鈞院94年度
    再易字第60號民事判決暨裁定、最高法院95年度台簡抗字第
    22號民事裁定駁回再審之訴確定，原告再就同一基礎事實提
    起本件訴訟，實無理由。
  (三)聲明為：
    1.原告之訴及假執行之聲請均駁回。
    2.如受不利益判決，願供擔保請准宣告免為假執行。
四兩造不爭執之事實：
  (一)系爭土地為訴外人李阿桶之遺產，現登記為原告丁○○等7
    人共有。
  (二)被告凱群公司承包系爭工程，於施工過程中未經同意，曾將
    材料放置系爭土地上。
  (三)廣天寺前曾就本案向本院臺北簡易庭提起訴訟，該案業經本
    院91年度北簡字第19934號、93年度簡上字第164號、最高法
    院94年度台簡上字第29號民事判決駁回原告之訴確定；其復
    提起再審之訴，亦經本院94年度再易字第60號民事判決暨裁
    定、最高法院95年度台簡抗字第22號民事裁定駁回再審之訴
    確定。
五得心證之理由：
  (一)先位之訴部分：
    1.按除別有規定外，確定之終局判決就經裁判之訴訟標的，
      有既判力；原告之訴，其訴訟標的為確定判決之效力所及
      者，法院應以裁定駁回之，民事訴訟法第400條第1項、第
      249 條第1項第7款分別定有明文。又訴訟法上所謂一事不
      再理之原則，係指同一事件已有確定之終局判決者而言。
      而所謂同一事件，乃指同一當事人就同一法律關係而為同
      一之請求（最高法院19年上字第278號判例參照）。
    2.廣天寺前在本院台北簡易庭對被告提起訴訟（91年度北簡
      字第19934 號），主張被告為進行系爭工程，無權占用系
      爭土地，兩造為解決占用土地之事曾簽署協議書，約定由
      被告於90年9月19日起至91年11月18日止，以每月180,000
      元向廣天寺承租系爭土地，因被告於締約後未依約繳租，
      乃依兩造之約定請求被告給付90年9 月19日至90 年8月18
      日期間之租金1,980,000 元。其另主張：系爭土地為丁○○、庚○○、甲○○、丙○○、乙○○、李文鈺共有，由
      全體共有人同意交予廣天寺使用，被告無權占用系爭土地
      ，廣天寺得依民法第179條規定請求被告返還90年9月19日
      至90年8月18日期間，相當於租金之不當得利1,980,000元
      。是以該案之當事人為廣天寺及被告，訴訟標的則為租金
      請求權及不當得利返還請求權。而此案先後經本院以91年
      度北簡字第19934號、93年度簡上字第164號判決駁回廣天
      寺之訴，並經最高法院以94年度台簡上字第29號裁定駁回
      廣天寺之上訴而告確定，廣天寺復對該確定判決提起再審
      之訴，亦經本院以94年度再易字第60號判決駁回其訴確定
      ，有該等判決書及裁定在卷可稽。
    3.原告丁○○即廣天寺管理人提起本件先位之訴，主張被告
      無權占用系爭土地，乃依民法第179 條規定，請求被告返
      還90年9月19日至90年8月18日期間，相當於租金之不當得
      利1,980,000 元。原告已坦認先位之訴之當事人與前開確
      定判決之當事人相同（本院96年4 月23日言詞辯論筆錄參
      照），且本件先位之訴之訴訟標的與請求金額復與前開確
      定判決相同，足證本件先位之訴與前開確定判決乃同一事
      件，本件先位之訴之訴訟標的為前開確定判決效力之所及
      ，原告對此另行起訴，顯非適法，應依民事訴訟法第 249
      條第1項第7款規定駁回之。
  (二)備位之訴部分：
    1.按繼承人有數人時，在分割遺產前，各繼承人對於遺產全
      部為公同共有，民法第1151條定有明文。次按為訴訟標的
      之權利，非數人共同不得行使者，須數人共同起訴，原告
      之適格，始無欠缺（司法院院字第1950號解釋參照）。
    2.原告丁○○、丙○○、乙○○、己○○○、庚○○、甲○○主張彼等為系爭土地之共有人，被告於90年9 月19日至
      90年8月18日期間無權占用系爭土地，爰依民法第179條規
      定，請求被告返還相當於租金之不當得利1,980,000 元等
      語。惟查：
      依卷附土地登記謄本所載，原告戊○○、己○○○係分
        別於92年5 月21日、92年12月30日方分別因贈與、夫妻
        贈與名義取得系爭土地所有權（應有部分各為2/63、1/
        6），在90年9 月19日至90年8月18日期間彼等並非系爭
        土地之所有權人，則縱認被告確實於前開期間無權占用
        系爭土地，彼等亦未因此受有損害，彼等無權請求被告
        返還該段期間相當於租金之不當得利，自不待言。
      又系爭土地於90年9月19日至90年8月18日期間係登記為
        庚○○、乙○○、李文鈺、甲○○、丙○○、丁○○等
        6人所有（應有部分各為1/6），有土地登記謄本足憑，
        然依據臺灣高等法院88年度上訴字第4593號、94年度上
        更(二)字第538 號刑事確定判決認定之事實，系爭土地原
        為原告7人之繼承人李阿桶所有，於77年4月25日，庚○○、乙○○、李文鈺、甲○○、丙○○、丁○○等6 人
        明知其父李阿桶已因患有肺炎、腦中風、慢性腎功能不
        全、多處褥瘡等病住院，意識已呈昏迷狀態，無法為意
        思表示，竟基於共同犯意聯絡，推由乙○○將李阿桶所
        有坐落桃園縣中壢市○○段第111之7、之8、之9地號土
        地，委由不知情之代書劉亭君偽造李阿桶名義之「土地
        買賣所有權移轉契約書」一份，並盜蓋「李阿桶」之印
        鑑章，偽造李阿桶印文2 枚於其上，表示李阿桶同意將
        該3 筆土地移轉登記於庚○○、乙○○、李文鈺、甲○○、丙○○及丁○○等6 人之意思，於李阿桶死亡後（
        李阿桶於77年6 月14日死亡）之78年1月5日始委託不知
        情之劉亭君以買賣為由持向桃園縣中壢地政事務所申請
        所有權移轉登記，使該地政事務所承辦公務員，於78年
        1月7日將該不實之事項登載於其職務上所掌之土地登記
        簿公文書上，足生損害於李阿桶之其他繼承人及桃園縣
        中壢地政事務所對於土地所有權移轉管理之正確性，該
        6 人並分別因觸犯刑法行使偽造文書罪，遭判處有期徒
        刑3至4月在案，有該等刑事判決書附卷可參，足證系爭
        土地係於78年間，由庚○○、乙○○、李文鈺、甲○○
        、丙○○、丁○○等6 人以偽造文書之方式方辦妥所有
        權移轉登記，實則該土地仍應為李阿桶所有，於其死後
        成為遺產，由李阿桶之繼承人公同共有，亦即，在90年
        9月19日至90年8月18日期間，系爭土地之所有權人應為
        李阿桶之全體繼承人，並非土地登記謄本所載之庚○○
        、乙○○、李文鈺、甲○○、丙○○、丁○○等6 人。
      縱認系爭土地在90年9月19日至90年8月18日期間遭被告
        無權占用，因此而受有損害者，應為系爭土地之所有權
        人，即李阿桶之全體繼承人，且因土地為繼承人公共同
        有，繼承人如欲對被告起訴主張權利，應共同起訴，當
        事人適格方無欠缺。原告丁○○坦認系爭土地為李阿桶
        之遺產，迄未經全體繼承人分割該筆土地；且李阿桶之
        繼承人除丁○○、丙○○、乙○○、己○○○、庚○○
        、甲○○（即提起本件備位之訴之原告）7 人外，尚有
        姊妹3 人及李阿桶之配偶等語（本院96年6月5日言詞辯
        論筆錄參照），顯見本件備位之訴之原告，並非李阿桶
        之全體繼承人，則彼等提起備位之訴，請求被告返還相
        當於租金之不當得利，當事人適格即有欠缺，其訴為無
        理由，應予駁回（最高法院29年抗字第347 號判例參照
        ）。
  (三)綜上所述，原告先位之訴為不合法，備位之訴為無理由，均
    應駁回；其訴既經駁回，其假執行之聲請即失所附麗，應併
    予駁回之。
  (四)本件事證已明，兩造其餘攻擊防禦方法及舉證，核與判決結
    果無影響，爰不再一一論列，併予敘明。
六訴訟費用之負擔：民事訴訟法第78條、第85條第1項。
中　　華　　民　　國　　96　　年　　6　　月　　 22　　日
                  民事第六庭    法　官　陳婷玉
以上正本係照原本作成
如對本判決上訴，須於判決送達後20日內向本院提出上訴狀
中　　華　　民　　國　　96　　年　　6　　月　　 22　　日
                    　　　　　　書記官　詹雪娥
